【裁判字號】    87,上更(一),432
【裁判日期】    900828
【裁判案由】    排除侵害
【裁判全文】
臺灣高等法院民事判決  八十七年度上更(一)字第四三二號
      上  訴  人    乙○○
      被  上訴人    甲○○
      訴訟代理人    林秋滿
右當事人間排除侵害事件，上訴人對於中華民國八十五年六月十三日臺灣臺北地方法
院八十四年度訴字第二七五八號第一審判決提起上訴，經最高法院發回更審，本院判
決如左：
    主    文
原判決除確定部分外廢棄。
被上訴人應將坐落台北縣新店市○○○段七張小段五○三─六地號（重測後為廣明段
０六四五地號）及同小段第七九一─二地號（重測後為廣明段六四四地號）地號內如
附圖紅色線條所示地上物（圍牆）拆除，將占用如附圖所示綠色Ｂ部分面積三十七平
方公尺及Ｇ部分面積二十四平方公尺之土地返還上訴人。
第一、二審及發回前訴訟費用除確定部分外，由被上訴人負擔。
本判決所命給付，於上訴人供擔保新台幣肆拾伍萬元後得假執行。
    事    實
甲、上訴人方面：
壹、聲明：
一、原判決除確定部分外廢棄。
二、被上訴人甲○○應將坐落台北縣新店市○○○段七張小段五○三─六地號（重測
    後為廣明段０六四五地號）及同小段第七九一─二地號（重測後為廣明段六四四
    地號）地內如附圖所示地上物（圍牆）拆除，並將占用如附圖所示綠色Ｂ部分面
    積三十七平方公尺及Ｇ部分面積二十四平方公尺之土地返還上訴人。
三、第二項請求，上訴人願供擔保請准宣告假執行。
貳、陳述：除與原判決及發回前本院判決記載相同者予以援用外，補稱略以：
一、本件訴訟標的為民法第七百六十七條。
二、被上訴人於  鈞院刑事庭八十四年上易字第五三六號竊佔案中所呈陳情書中自認
    ：「（２）查告訴人（即上訴人）之五○三－六地號土地，一部份位在被告（即
    被上訴人）石崁下方隄內低地，一部份則為崁外高地，雖是同一地號，崁內、崁
    外土地落差逾五公尺，高低地之間隔一高五公尺石崁。圍牆即是建於石崁頂端，
    並非建在五○三－六地號地平面上。既未接觸地面，『自未占及土地』．．．。
    被告（即被上訴人）為起造人，即所有人，就自己建築物頂上修補原圍牆缺口，
    『既未占及五○三－六號地面，何竊佔其土地可言？．．．。』另於陳情書：「
    （３）是修補崁頂圍牆缺口，純為家居安寧和過往人車安全。」。再者，於該案
    偵查庭中檢察官訊以：「有無超越他人之土地？」被上訴人答以：「搭建時我不
    知情，直到七十年間我才知道工地超越他人土地」。綜合被上訴人上述之自認之
    情形以觀，被上訴人或主張自七十年起始知占有，或強調從未曾占有上訴人之土
    地，足認被上訴人自始至終從未以行使地上權之意思而占有，顯與時效取得地上
    權之要件不符。
參、證據：除援用原審及發回前本院前審提出者外，補提被上訴人陳情書一紙、偵查
    筆錄一件、本院裁定一件。
乙、被上訴人方面：被上訴人未於言詞辯論期日到場，據其於準備程序提出之聲明、
    陳述如左：
壹、聲明：駁回上訴。
貳、陳述：除與原判決及發回前本院判決記載相同者予以援用外，補稱略以：
一、被上訴人於八十三年一月十八日偵查中係陳述「搭建時我不知（面積詳）情，直
    到七０年間我才知道土地超過他人土地（之面積）」，惟因書記官漏記「面積」
    字樣，致滋誤解。
二、被上訴人自占有系爭土地之始，即有行使地上權之意思，茲被上訴人地上權占有
    時效業已完成，並依法申請登記中，並非無權占有系爭土地。
參、證據：除援用原審及發回前本院前審提出者外，補提原法院八十年全字第三一四
    ０號民事裁定影本一件、地籍圖影本二紙。
    理    由
一、被上訴人經合法通知未於言詞辯論期日到場，核無民事訴訟法第三百八十六條各
    款所列情形，爰依上訴人之聲請，由其一造辯論而為判決。
二、上訴人主張坐落臺北縣新店市○○○段七張小段五○三之六（重測後為廣明段六
    四五地號）及七九一之二地號（重測後廣明段六四四地號）土地為伊所有，被上
    訴人無正當權源，竟於其上搭建如附圖紅色線條所示圍牆，占用五０三之六地號
    土地面積三七平方公尺（即附圖Ｂ部分）、七九一之二地號土地面積二四平方公
    尺（即附圖Ｇ部分）等情，爰依民法第七百六十七條規定，求為命被上訴人拆除
    上開圍牆，並返還所占用土地之判決（上訴人請求第一審共同被告白庭芝拆除地
    上物，返還土地部分，業經第一審判決敗訴確定）。
    被上訴人則以伊於民國五十九年間，以行使地上權之意思在系爭土地興建圍牆，
    伊已於七十九年間因時效而取得地上權，雖伊於八十四年三月二十一日申請為地
    上權登記因上訴人異議而未能辦妥，但仍無礙於伊已取得地上權之事實，伊並非
    無權占有等語，資為抗辯。
    （原審為上訴人敗訴之判決，上訴人提起上訴。）
三、上訴人主張系爭五０三之六、七九一之二地號（重測後為廣明段六四五、六四四
    地號）土地為其所有，被上訴人於其上搭建如附圖紅色線條所示圍牆，占用五０
    三之六地號土地面積三七平方公尺（即附圖Ｂ部分）、七九一之二地號土地面積
    二四平方公尺（即附圖Ｇ部分）等情，業據提出土地登記簿謄本、現場照片等為
    證，並經原審履勘現場囑託台北縣新店地政事務所派員測量繪製複丈成果圖可按
    ，且為被上訴人所不爭執，堪認為真正。
四、上訴人另主張被上訴人係無權占用系爭土地，依民法第七百六十七條規定，請求
    被上訴人拆除地上物，返還占用之土地等情。被上訴人則否認其為無權占用，辯
    稱伊已就占用之土地取得地上權登記請求權等語。經查：
１、按按地上權者，謂以在他人土地上有建築物或其他工作物或竹木為目的而使用其
    土地之權，民法第八百三十二條定有明文；又以行使地上權之意思，二十年間和
    平繼續占有他人之土地者，得請求登記為地上權人，同法第七百七十二條準用第
    七百六十九條，亦有明文。是以時效取得地上權者之第一要件須為以行使地上權
    之意思而占有（最高法院六十四年台上字第二五五二號判例意旨參照）。
２、被上訴人抗辯其於五十九年間以行使地上權之意思在系爭土地興建系爭圍牆云云
    ，為上訴人所否認，則被上訴人應就此事實負舉證之責。
    查被上訴人於八十三年一月十八日其被訴竊佔乙案（台灣台北地方法院檢察署八
    十三年度偵字第一六二號）偵查中陳述「（問：圍牆何人搭建？五七年間我搭蓋
    的。」、「（問：有無超越他人土地？）搭建時我不知情，直到七十年間我才知
    道土地超過他人土地。」（見本院卷第三六頁上訴人提出之上開筆錄影本）。被
    上訴人於本院雖稱其於八十三年一月十止日偵查中係陳述「搭建時我不知（面積
    詳）情，直到七０年間我才知道土地超過他人土地（之面積）」等語，惟因書記
    官漏記「面積」字樣，致滋誤解云云，惟未能舉證證明確係地檢署書記官漏記筆
    錄，其於本院上開陳述即無足採，應以其八十三年一月十八日偵查筆錄記載為準
    。足見被上訴人在七十年以前並無以行使地上權之意思而占有系爭土地，其取得
    時效不能自五十九年間開始起算。縱令其確係以行使地上權之意思而占有系爭土
    地，亦僅能自七十年間起算時效。又被上訴人於八十四年三月二十一日向台北縣
    新店地政事務所申請以時效取得地上權登記，上訴人即提出異議並於八十四年七
    月二十五日提起本件訴訟請求被上訴人拆除地上物，返還占有之土地等情，有新
    店地政事務所土地登記案件補正通知書函文、調處會議紀錄、起訴狀等可按（見
    原審卷第三九頁、九九頁、四頁），是被上訴人地上權取得時效尚未完成，即無
    從向管轄地政機關為地上權合法登記之聲請。況被上訴人另案請求確認其就上訴
    人所有系爭土地有向地政機關請求為地上權人之登記請求權存在之訴，業經本院
    中華民國九十年二月二十七日八十八年度上更（一）字第二一七號判決被上訴人
    敗訴確定。被上訴人就該案提起之再審之訴亦經本院中華民國九十年六月十三日
    九十年度再字第三三號裁定駁回在案，有上開判決、裁定可按。從而被上訴人上
    開抗辯自不足採，上訴人主張被上訴人為無權占有乙節應堪採信。
五、綜上所述，上訴人主張為可採，被上訴人抗辯為無可取。從而上訴人本於民法第
    七百六十七條規定，請求被上訴人將附圖紅色線條所示地上物（圍牆）拆除，將
    占用如附圖綠色部分所示Ｂ面積三七平方公尺、Ｇ面積二四平方公尺之土地交還
    上訴人，為有理由，應予准許。原審此部分為上訴人敗訴之判決，尚有未洽。上
    訴意旨指摘原判決此部分不當，求予廢棄改判，為有理由。爰由本院予以廢棄改
    判，如主文第二項所示。又上訴人陳明願供擔保宣告假執行，經核並無不合，爰
    酌定相當擔保金額准許之。
六、本件事證已明，兩造其餘攻擊防禦方法，經核與本判決之結果不生影響，爰不一
    一論述。
七、據上論結，本件上訴為有理由，依民事訴訟法第四百六十三條、第三百八十五條
    第一項前段、第四百五十條、第七十八條、第三百九十條第二項，判決如主文。
中      華      民      國    九十      年      八      月    二十八    日
                                  臺灣高等法院民事第十一庭
                                      審判長法  官  吳  景  源
                                            法  官  連  正  義
                                            法  官  滕  允  潔
右正本係照原本作成。
如不服本判決，應於收受送達後二十日內向本院提出上訴書狀，其未表明上訴理由者
，應於提出上訴後二十日內向本院補提理由書狀（均須按他造當事人之人數附繕本）
上訴時應提出委任律師或具有律師資格之人之委任狀；委任有律師資格者，另應附具
律師及格證書及釋明委任人與受任人有民事訴訟法第四百六十六條之一第一項但書或
第二項（詳附註）所定關係之釋明文書影本。
中      華      民      國    九十      年      八      月    二十九    日
                                            書記官  邵  淑  津
附註：
民事訴訟法第四百六十六條之一（第一項、第二項）：
對於第二審判決上訴，上訴人應委任律師為訴訟代理人。但上訴人或其法定代理人具
有律師資格者，不在此限。
上訴人之配偶、三親等內之血親、二親等內之姻親，或上訴人為法人、中央或地方機
關時，其所屬專任人員具有律師資格並經法院認為適當者，亦得為第三審訴訟代理人
。


司法院資訊處製作；財團法人民間司法改革基金會備份。
